【裁判字號】    97,訴,3381
【裁判日期】    971126
【裁判案由】    毒品危害防制條例
【裁判全文】
臺灣臺中地方法院刑事判決              97年度訴字第3381號
公  訴  人  臺灣臺中地方法院檢察署檢察官
被      告  甲○○
                    （現於臺灣臺中監獄執行中）
選任辯護人  林益輝律師
上列被告因毒品危害防制條例案件，經檢察官提起公訴（97年度
偵字第13991號），本院判決如下：
    主    文
甲○○販賣第一級毒品，累犯，處有期徒刑拾陸年，販賣毒品所
得新臺幣貳萬陸仟元沒收之，如全部或一部不能沒收時，以其財
產抵償之。
    犯罪事實
一、甲○○前於民國94年間因違反毒品危害防制條例案件，經本
    院以94年度訴字第1796號判決判處有期徒刑8月確定，甫於
    95年8月31日縮短刑期執行完畢。詎不知悔改，復意圖營利
    ，基於反覆販賣第一、二級毒品之犯意：
  (一)自96年12月間某日起至97年4月間某日止，由丁○○向甲○○聯絡購買數量不詳之第一級毒品海洛因事宜，每次購買之
    價格為新臺幣（下同）1,000元，並約定在臺中市○區○○
    路4段66號14樓之13樓下交易，而以此方式共販賣價格1,000
    元之海洛因3次予丁○○，合計3,000元。
  (二)自96年9月間某日起至97年3月3日止，由乙○○向甲○○聯
    絡購買數量不詳之第一級毒品海洛因或同時購買第二級毒品
    甲基安非他命，每次購買第一、二級毒品之價格均為2,000
    元，並約定在臺中市○區○○街2號11樓之5樓下、臺中市○○街、漢陽街路口等地之臺中市區內交易，而以此方式單獨
    販賣價格2,000元之海洛因4次、同時販賣價格各2,000元之
    海洛因及甲基安非他命3次予乙○○，合計20,000元。
  (三)於96年9月間，由丙○○向甲○○聯絡購買數量不詳之第一
    級毒品海洛因事宜，每次購買之價格為1,000元，並約定在
    臺中是漢城街、漢陽街附近、臺中市○○路與山西路附近的
    嘉年華KTV交易，而以此方式共販賣價格1,000元之海洛因3
    次予丙○○，合計3,000元。
二、案經臺中縣警察局清水分局報告臺灣臺中地方法院檢察署檢
    察官偵查起訴。
    理    由
一、關於證據能力之判斷：
  (一)證人丁○○於警詢時之陳述：
    按被告以外之人於審判外之陳述，除法律有規定者外，不得
    作為證據；又被告以外之人於偵查中向檢察官所為之陳述，
    除顯有不可信之情況者外，得為證據；被告以外之人於審判
    中有滯留國外或所在不明而無法傳喚或傳喚不到者，其於檢
    察事務官、司法警察官或司法警察調查中所為之陳述，經證
    明具有可信之特別情況，且為證明犯罪事實之存否所必要者
    ，得為證據；刑事訴訟法第159條第1項、第159條之1第2項
    、第159條之3第3款分別定有明文。證人丁○○警詢筆錄雖
    係審判外之陳述，而屬傳聞證據，然證人丁○○經本院傳喚
    、拘提均無正當理由不到，且因證人丁○○於警詢中之陳述
    係出於自由意思為之，陳述之時點復係於甫經警方查獲未幾
    ，當日即接受警詢，有警詢筆錄可稽，最為接近於事實發生
    之時點，陳述之內容係其親自見聞之事，亦無不法取供之情
    形，且與證人丁○○嗣於偵查中所為證述要旨大致相侔，其
    偵查中所述，復經具結在卷，查無顯不可信之情狀，足徵其
    警詢筆錄具有可信之特別情況，且為證明犯罪事實之存否所
    必要。本院審酌上開證據資料製作時之情況，並無顯不可信
    及違法不當之瑕疵，認為以之作為證據應屬適當，揆諸前開
    規定，前揭證據資料應認定具有證據能力。
  (二)證人乙○○、丙○○於警詢時之陳述：
    按被告以外之人於檢察事務官、司法警察官或司法警察調查
    中所為之陳述，與審判中不符時，其先前之陳述具有較可信
    之特別情況，且為證明犯罪事實存否所必要者，得為證據，
    刑事訴訟法第159條之2定有明文。次按所謂具有較可信之特
    別情況之「絕對特別可信性」，係指陳述是否出於供述者之
    真意、有無違法取供情事之信用性而言，故應就偵查或調查
    筆錄製作之原因、過程及其功能等加以觀察其信用性，據以
    判斷該傳聞證據是否有顯不可信或有特別可信之情況而例外
    具有證據能力，並非對其陳述內容之證明力如何加以論斷，
    二者之層次有別，不容混淆（最高法院94年度臺上字第629
    號判決意旨參照）。證人乙○○於警詢時除證稱：有向被告
    購買毒品之事實外，並供稱：伊是打行動電話門號00000000
    00與被告聯絡購買毒品、前後大約購買約20次等語（見警卷
    第14頁），於本院審理中則進一步證稱：剛開始行動電話00
    00000000是「成哥」在拿的，後來才把電話交給被告；伊是
    打電話透過被告向成哥拿毒品等語（見本院卷第95至96頁）
    ，且其相關細節之陳述尚非完全相同或未於警詢中敘及（詳
    后述）。證人丙○○於警詢時證稱：有向被告購買毒品約12
    次等語（見警卷第39頁），於本院審理中則進一步證稱：被
    告是幫阿成送藥的，伊是透過被告向阿成購買毒品的等語（
    見本院卷第97至98頁），且其相關細節之陳述尚非完全相同
    或未於警詢中敘及（詳后述）；且證人乙○○、丙○○於本
    院審理時，並未表示於警詢中，訊問者對其有何違法取供之
    情形，本院參酌上情，認證人乙○○、丙○○到庭後所為之
    陳述與警詢之陳述有不符之情形，而證人乙○○、丙○○於
    警詢時距事發時較近，記憶應較清晰，可立即反應所知，不
    致因時隔日久而遺忘案情，復與渠等於偵查中所述情節相侔
    ，並經具結在卷，依上開規定，其於警詢時之陳述自屬具有
    較可信之特別情況，且為證明犯罪事實之存否所必要，而有
    證據能力。
  (三)證人丁○○、乙○○、丙○○於偵訊時所為之陳述：
    按被告以外之人於審判外之陳述，除法律有規定者外，不得
    作為證據；又被告以外之人於偵查中向檢察官所為之陳述，
    除顯有不可信之情況者外，得為證據；另被告以外之人於審
    判外之陳述，雖不符前四條之規定，而經當事人於審判程序
    同意作為證據，法院審酌該言詞陳述或書面陳述作成時之情
    況，認為適當者，亦得為證據。當事人、代理人或辯護人於
    法院調查證據時，知有第159條第1項不得為證據之情形，而
    未於言詞辯論終結前聲明異議者，視為有前項之同意；刑事
    訴訟法第159條第1項、第159條之1第2項及第159條之5分別
    定有明文。本件證人丁○○、乙○○、丙○○於接受檢察官
    訊問時所為之證述及陳述，雖係被告以外之人於審判外之言
    詞陳述，惟被告及選任辯護人對於證人丁○○、乙○○、丙○○於偵訊時陳述及證述之證據能力，於本院準備程序中不
    爭執（見本院卷第26頁反面），亦未於言詞辯論終結前聲明
    異議，視為於審判程序同意作為證據，且被告以外之人於偵
    查中向檢察官所為之陳述，原則上得為證據，本院並審酌上
    開偵訊筆錄作成時之情況尚無不當。其中證人乙○○、丙○○復經本院傳訊到庭具結作證在卷，本院審酌上開證據資料
    製作時之情況，並無顯不可信及違法不當之瑕疵，認為以之
    作為證據應屬適當，揆諸前開規定，證人丁○○、乙○○、
    丙○○之偵訊筆錄均應認定具有證據能力。
  (四)關於通訊監察譯文部分：
    再按刑事訴訟法上「證據排除法則」，係指將具有證據價值
    或真實之證據，因取得程序之違法，而予以排除之法則。茍
    司法警察機關於實施通訊監察時，已合於通訊保障及監察法
    第5條第1項所規定之要件，且依法取得法官所核發之通訊監
    察書，基於該通訊監察所取得之證據，即無證據排除法則之
    適用。且按有事實足認被告或犯罪嫌疑人有最輕本刑為3年
    以上有期徒刑之罪嫌，並危害國家安全或社會秩序情節重大
    ，而有相當理由可信其通訊內容與本案有關，且不能或難以
    其他方法蒐集或調查證據者，得發通訊監察書。通訊監察書
    ，偵查中由檢察官依司法警察機關聲請或依職權聲請該管法
    院核發，審判中由法官依職權核發，通訊保障及監察法第5
    條第1項第1款、第2項定有明文。查本件被告所使用之門號
    0000000000號行動電話之監聽錄音，係經本院核准在案，有
    詳載聲監案號、案由、監察電話及對象等之本院97年聲監字
    第333號通訊監察書、執行情形報告書、通聯調閱查詢單、
    監聽譯文等件附卷可參。經核被告所涉犯之販賣第一、二級
    毒品罪，各係最輕本刑為無期徒刑、7年以上有期徒刑之罪
    ，且該等犯罪類型之犯罪過程多係透過電話通聯或網路聯繫
    並以代號、暗碼等隱晦方式暗中進行，其犯罪結果係將大量
    毒品流入市面，戕害不特定國人之身心健康甚鉅，自屬危害
    社會秩序情節重大，而有相當理由可信犯罪嫌疑人之通訊內
    容要與涉案情節有關，且難以其他方法蒐集或調查證據者，
    又監聽過程中尚查無任何不法或不當侵害人權保障之情事，
    自屬符合通訊保障及監察法第5條第1項第1款、第2項之規定
    ，核係依法所為之監聽，尚無不法取證情事或違背法定程序
    之處。又按通訊監察錄音之譯文，僅屬依據監聽錄音結果予
    以翻譯之文字，固具文書證據之外觀，但實際上仍應認監聽
    所得之錄音帶或光碟，始屬調查犯罪所得之證物；刑事訴訟
    法第165條之1第2項所稱之證物，如其蒐證程式合法，並經
    合法調查，自具證據能力。因此檢察官如提出通訊監察錄音
    之譯文為其證據方法，實乃以其監聽所得之錄音帶或光碟，
    為調查犯罪所得之證物，法院本應依刑事訴訟法第165條之1
    所列之方法調查，以判斷該錄音帶或光碟是否與通訊監察錄
    音之譯文相符。而監聽錄音製作之譯文，雖通常為偵查犯罪
    機關單方面製作，然若被告或訴訟關係人對其真實性並無爭
    執，經法院於審判期日提示譯文供當事人辨認、表示意見並
    為辯論者，程式自屬適法（最高法院95年度台上字第295號
    、94年度台上字第4665號判決意旨參照）。從而，上開通訊
    監察既係依法定程序所為，則基於該通訊監察所取得之監聽
    電話錄音，暨司法警察依據該監聽電話錄音而製作之通訊監
    察紀錄譯文，因其取得程序並無違法，通訊監察過程既已符
    合法定程序，即非傳聞，而該等通訊監察譯文復經法院踐行
    證據調查程序，則該等譯文堪認有證據能力，本院自得採為
    認定事實之證據。
二、訊據被告甲○○矢口否認有上揭販賣毒品之犯行，先辯稱：
    伊與丁○○、乙○○、丙○○不認識云云，復改稱：證人丁○○、乙○○或丙○○有時會透過伊向藥頭「成哥」（「阿
    成」）接洽購入毒品施用，其中證人丁○○、乙○○曾與伊
    合資向藥頭購買毒品平分施用，伊97年4月間並不在臺中，
    人在宜蘭，並未販賣毒品予證人丁○○、乙○○、丙○○云
    云。經查：
  (一)證人丁○○於警詢時證稱：（提示：譯文，97年4月11日22
    時31分，0000000000行動電話撥打0000000000電話內容為「
    A：現在是怎樣，B：安怎她跟你講那件事，A：你說那天的
    東西有問題當天阿成在場我自己還加一些進去量不會有問題
    ，B：你現在過來我馬上把1,000元還給你、你從頭到尾都認
    為我是客人，A：我當你是朋友，B：我跟你講那是我女朋友
    的問題」），該通電話是伊與綽號「阿傑」之被告對話，該
    譯文對話內容中「東西有問題我還有加進去及談論1,000元
    問題」，是伊向被告購買毒品（海洛因）時他們將毒品重量
    偷工減料，被告回話說不可能，他自己還有多加進去，如果
    重量有問題可能是出在「小雨」的身上，該1,000元是伊向
    被告購買毒品時重量偷工減料，伊才故意將購買毒品的錢欠
    著，該通電話就是被告要向伊追討毒品1,000元的內容等語
    ，並經指認被告無訛（見警卷第22、24頁），復於偵訊時結
    證稱：伊認識綽號阿傑之被告，與他聯絡的目的是要買海洛
    因，沒有買安非他命，伊從去年12月向被告買海洛因，一直
    買到今年4月份，約定在伊漢口路4段66號14樓之13的樓下交
    易，每次買1千元，前後共買過3、4、5次等語（見偵字第13
    991號卷第37、38頁），並有上開通訊監察譯文附卷可稽（
    見聲搜卷第24頁），足認證人丁○○證述向被告購買毒品一
    節，應堪採信。證人丁○○雖於警、偵訊時另證稱：伊所施
    用之毒品是向綽號「小雨」之女子購得。97年5月12日8時許
    ，伊用公用電話打電話給小雨，在伊家樓下交易，以1千元
    購得，小雨的電話0000000000（見警卷第18頁）；伊的海洛
    因是向綽號小雨之人買的。伊是從2月中旬起向她買的，在
    伊家樓下購買，買1,000元可以用3天；第2次買的時間也是2
    月份底左右，也是在我家樓下買，買1,000元用3天；第3次
    買的時間是3月初在我家樓下，也是買1,000元。伊之前是用
    0000000000和小雨聯絡，但最近這支電話已經停用了。最後
    一次向她調貨是用公共電話打小雨的手機0000000000。除了
    小雨外，伊沒有向其他人購買過毒品。沒有向綽號阿傑之人
    買過。阿傑是小雨的男朋友，伊都是向小雨買（見他字卷第
    23頁），然徵諸前揭通訊監察譯文，綽號「小雨」之人是否
    亦同涉案或涉案情節如何，尚非明確，亦未據檢察官起訴論
    證，惟已足證明證人丁○○與被告就購買所得之份量有所爭
    論，並提及交易金額，顯係交易當事人無訛，證人丁○○證
    稱沒有向綽號阿傑之人、「小雨」以外之人購買云云，顯與
    前揭通訊監察譯文互生扞格，容係迴護被告之詞，不足採信
    。縱認證人丁○○確曾向綽號「小雨」之人購買毒品，然依
    其所證上情，係透過0000000000和對方聯繫，是否被告有何
    關連，尚乏明證，證人戊○○於本院審理中固結證自承：其
    綽號為「小雨」一節，然亦否認上情，尚難逕就該部分陳述
    推認至被告共同販毒犯行。至證人丁○○證述向被告前後共
    買過3、4、5次一節，以3次之證述對被告較屬有利，援此採
    為前揭認定被告販賣第一級毒品海洛因予丁○○部分事實之
    依據。
  (二)證人乙○○於警詢時證稱：伊所吸食之毒品海洛因、甲基安
    非他命係向綽號「阿傑」之被告以行動電話0000000000購買
    ，伊從96年8、9月份開始向被告購買毒品，從96年8、9月份
    起至97年3月3日止前後大約購買20次，多數都是購買海洛因
    ，雙方都是約在臺中市○○街路口見面交易，每次約購買2,
    000元等語，並經指認被告無訛（見警卷第14頁）。復於偵
    訊時證稱：伊所施用之毒品是向姓名、年籍資料不詳綽號「
    阿仁」的男子購買的，他的電話是0000000000，現在大家都
    改稱他為「阿傑」，大約27、28歲，身高約175公分，瘦高
    ，眼睛大大的，是山地人。警詢筆錄記載之0000000000是聯
    繫購買毒品之電話。伊從96年7月16日出獄之後約8月初開始
    向阿傑購買，交易的地點都在臺中市的路邊，地點不一定，
    要看他人在那裡，伊就過去找他。伊有需要的時候就會以00
    00000000的電話跟他聯繫，他的電話是0000000000（見警卷
    第10頁）；伊認識綽號阿傑之被告，平時都是用伊00000000
    00號電話與被告之0000000000號電話聯絡，聯絡之目的是要
    拿海洛因與甲基安非他命；伊從去年的9、10月起向被告買
    海洛因與甲基安非他命，買到今年出事之前，前後買了不下
    20次。不一定每次兩種都有買，甲基安非他命比較少；伊從
    去年的9、10月開始買甲基安非他命，買到今年3月，總共買
    了約10次，這2種毒品不一定每次買多少錢，約每種都是2,0
    00元以上，交易地點有時候在伊住處樓下，有時候在在漢陽
    街或漢城街路口附近交易等語，且再次指認被告無訛（見偵
    字第13991號卷第39至41頁）。再經質之證人乙○○於本院
    審理中結證稱：伊認識被告，因為伊等都有在施用毒品，毒
    品來源不一定，有2、3處，有時候被告這邊的毒品比較好，
    就會叫被告幫忙調，被告會打電話跟成哥調毒品。剛開始00
    00000000這支門號是成哥在拿的，後來阿成不理會伊，就把
    電話交給被告，伊是打電話要被告幫忙向阿成調毒品，也是
    打0000000000這支電話聯絡被告。我與被告調過7、8、9次
    毒品，每次2,000元。伊在偵訊中講的阿仁就是阿成，00000
    00000電話後來是阿傑在使用，至於伊透過阿傑去拿過幾次
    毒品，我忘了，是自去年的9、10月開始，伊電話是0000000
    000，並透過0000000000這支電話與被告聯絡，再透過被告
    與阿成拿毒品，伊都是在臺中市區拿的，伊跟被告聯絡後，
    有時候是被告拿給伊，有時候不是被告拿來的，不一定，被
    告的綽號是阿傑。伊是打0000000000這支電話透過被告向阿
    成拿毒品，購買的數量及價錢都不多，被告不會從中賺取利
    益，否則也不會去找他；伊的意思是透過被告買毒品，不是
    跟被告買毒品。伊透過被告向阿成購買之毒品，海洛因及甲
    基安非他命都有，有時候1次買2種，有時候1次買1種，次數
    都差不多，買甲基安非他命大約3次。伊都跟被告講拜託他
    拿多少錢去還給人家，被告就知道伊要請他幫忙調毒品了。
    被告去調毒品的過程，被告有載過伊1、2次，被告先打給阿
    成，伊與被告在車上等，阿成就拿過來。警詢時伊說打0000
    000000電話透過「阿兄」聯絡阿仁購買毒品中之「阿兄」，
    就是被告。伊向被告調甲基安非他命至少3次，海洛因至少7
    次，加起來至少約10次等語（見本院卷第95至97頁、第99頁
    ）。依證人乙○○所證上情，其於警詢及偵查中均明確指證
    被告係販售其毒品之人，且係唯一明確指證、指認之對象。
    證人乙○○雖於本院審理中另陳稱：是透過被告向「阿成」
    或「成哥」幫忙調貨、購買毒品等語，然仍一致證述與其交
    涉購毒事宜者仍係被告，且曾當面交付之。對於綽號「阿成
    」或「成哥」、「阿仁」、「阿兄」等不詳真實姓名之人究
    係何人，對象是否同一，則前後供述不一，且乏積極證據證
    明究係何人，無從查證，況證人乙○○於本院具結作證前猶
    表示：伊拒絕作證，因為伊的名字住處及電話在起訴書上面
    ，起訴書隨處亂丟會危害到伊的生命安全，被告只是負責接
    電話送貨而已，實際販賣毒品的人是阿成等語（見本院卷第
    93頁），顯見證人乙○○於當庭作證前見及被告在場，存有
    相當顧忌或焦慮，因而迂迴陳述其向被告取得毒品來源指向
    「阿成」之人、被告係幫忙調貨云云，容有迴護被告之虞，
    尚難盡採。且縱認被告另有毒品來源持以交付買受毒品之證
    人乙○○施用，亦無解其販毒刑責，再者，所謂「阿成」或
    「成哥」無從特定為何人，被告是否確與該人交涉毒品、交
    涉毒品過程如何均乏證明，亦難以共犯罪責相繩。至證人乙○○上開證述向被告前後購買毒品次數，以於本院證述之交
    易毒品次數對被告較屬有利，交易金額及時地之證述部分尚
    屬同一，援此採為前揭認定被告販賣第一、二級毒品予乙○○部分事實之依據。
  (三)證人丙○○於警詢時證稱：伊96年5月至9月份向綽號「阿傑
    」之被告購買毒品海洛因大約購買12次，都是約在臺中市○○路○○路口之嘉年華KTV前旁路口見面交易，每次約購買1
    千元等語，並經指認被告無訛（見警卷第39、40頁）；於偵
    訊時證稱：伊認識綽號阿傑之人，與他聯絡之目的是要向他
    拿海洛因，1包1千元之價格，伊從96年4月起至9月中向阿傑
    買海洛因，每次都買1000元，約定在漢口路與漢陽街附近，
    也有在漢口路與山西路的嘉年華KTV交易過。前後買過約5、
    6次或7、8次左右等語，並再經指認被告無訛（見偵字第139
    91號卷第43至44頁）。再經質之上情於本院審理中結證稱：
    伊認識被告，被告是幫阿成送藥時認識的。伊與阿成買海洛
    因時，阿成會打伊的手機0000000000，因為那時候伊沒有很
    常吸食，阿成要賺錢，就會打電話來問伊要不要。伊向阿成
    買過3、4次毒品，在偵訊時會說伊買過5、6、7、8次，是因
    為詳細次數伊忘記了，最少有3次。伊跟阿成買毒品，都是
    被告拿毒品給伊，錢是當場拿給被告。接電話的人是阿成，
    因為電話中他都自稱是阿成。阿成每隔一段時間就會打電話
    給伊，如果伊有需要，伊就與阿成約定好時間地點及金額，
    再由被告拿給伊。一直都是阿傑即被告拿毒品給伊的，伊等
    是約在臺中市漢口處與山西路附近之嘉年華KTV，每次都買
    1,000元，多重伊不知道，錢伊當場拿給阿傑。伊與被告是
    在去年9月認識的，是他送毒品給伊時認識的。買毒品都是
    伊跟阿成談好，由被告交付給伊；被告不知道伊真實姓名，
    他都叫伊小欣。偵訊時伊說伊綽號叫「滷肉」，這是因為是
    阿成他們這樣叫伊，但伊沒有自稱自己叫「滷肉」。去年9
    月份時伊曾跟被告合資買過毒品1次，伊投資1000元，買多
    少我不曉得，反正被告會把毒品拿給伊，合資購買之毒品是
    向阿成購買，交付地點也是在中市○○路與山西路附近之嘉
    年華KTV那裡，伊一直沒有看過阿成，伊確定與伊聯絡的是
    阿成，因為聲音不一樣等語（見本院卷第97至98頁反面）。
    依證人丙○○所證上情，其於警詢及偵查中均明確指證被告
    係販售其毒品之人，且係唯一明確指證、指認之對象。證人
    丙○○雖於本院審理中另陳稱：伊是向「阿成」購買毒品，
    再由被告交付毒品並給錢，曾與被告合資向「阿成」購買1
    次毒品等語，然歷次交易毒品中實際交付毒品、收取價金之
    人均為被告，證人丙○○亦自承伊未曾見過「阿成」，對於
    不詳真實姓名綽號「阿成」之人究係何人，對象是否同一，
    無從查證，證人丙○○於警、偵訊時未曾提及如此迂迴之交
    易過程，且直陳聯絡對象即為被告。關於合資購買部分，合
    資比例、數量不明，難認有合資之實，縱係屬實，亦僅1次
    ，容與證人丙○○所述前向被告購毒部分彼此分別而無關連
    ，其於本院審理中另陳上情部分，容有迴護被告之虞，尚難
    盡採。且縱認被告另有毒品來源持以交付買受毒品之證人丙○○施用，亦無解其販毒刑責，再者，所謂「阿成」無從特
    定為何人，被告是否確與該人交涉毒品、交涉毒品過程如何
    均乏證明，亦難以共犯罪責相繩。至證人丙○○上開證述向
    被告前後購買毒品次數，以於本院證述之交易毒品次數對被
    告較屬有利，交易金額及時地之證述部分尚屬相符，至交易
    期間則因證人丙○○證述其於96年9月間認識被告，尚難推
    認至其之前與被告即有毒品交易往來，援此採為前揭認定被
    告販賣第一級毒品予丙○○部分事實之依據。
  (四)被告於本院行準備程序之初先辯稱：伊與丁○○、乙○○、
    丙○○不熟，又改稱不認識，伊女友叫做許玉塓云云，嗣另
    具狀辯稱：96年10月間去宜蘭找女友戊○○，買毒時認識綽
    號「寶貝」（即丁○○）、「一鳴」（即乙○○）等人等語
    ，復再改稱：證人丁○○、乙○○或丙○○有時會透過伊向
    藥頭「成哥」（「阿成」）接洽購入毒品施用，其中證人丁○○、乙○○曾與伊合資向藥頭購買毒品平分施用云云，被
    告對於其與證人丁○○、乙○○、丙○○之關係，最初所為
    之陳述曖昧不明，亟欲撇清，並隱瞞與戊○○之關係，其後
    改稱代證人等接洽購入毒品或合資購買毒品云云，而與證人
    等有所接觸，顯與前供大相逕庭，所為陳述，已生疑義。而
    其嗣後改稱之代購毒品、合資購毒等節，無非係依附到庭證
    人乙○○、丙○○所為迴護被告之證述部分而調整其辯解，
    綜觀前揭證人所為證述，亦難採信。再徵諸卷附0000000000
    通訊監察譯文（見聲搜卷第15頁以下），於97年4月間，其
    基地台多有顯示在臺中市區內，其中雖亦有顯示在臺北縣或
    宜蘭縣境內，然尚難推認至被告於97年4月間人均不在臺中
    、而在宜蘭之事實，被告就此所為不在場證明之辯解，亦無
    足採。
  (五)又參以近年來毒品之濫用，危害國民健康與社會安定日益嚴
    重，治安機關對於販賣或施用毒品之犯罪行為，無不嚴加查
    緝，各傳播媒體對於政府大力掃毒之決心亦再三報導，已使
    毒品不易取得且物稀價昂，苟被告於買賣之過程中無利可圖
    ，縱屬至愚，亦無甘冒被取締移送法辦判處重刑之危險而平
    白從事海洛因、甲基安非他命買賣之理，是其販入之價格必
    較其出售之價格為低，而有從中賺取買賣價差牟利之意圖及
    事實，應屬合理認定；又販賣毒品海洛因、甲基安非他命係
    違法行為，非可公然為之，而海洛因、甲基安非他命亦無公
    定價格，係可任意分裝增減分量，且每次買賣之價格、數量
    ，亦隨時依雙方之關係深淺、資力、需求量、對行情之認知
    、來源是否充裕、查緝是否嚴緊、購買者被查獲時供述購買
    對象之可能風險之評估等因素，而異其標準，機動調整，非
    可一概論之。從而販賣之利得，實難察得其交易實情，然販
    賣者從價差或量差中牟利，方式雖異，惟其販賣行為在意圖
    營利則屬同一。況販賣毒品之所謂販賣行為，係行為人基於
    營利之目的，而販入或賣出毒品而言。販賣毒品者，其主觀
    上須有營利之意圖，且客觀上有販賣（即販入或賣出）之行
    為，即足構成，至於實際上是否已經獲利，則非所問，即於
    有償讓與他人之初，係基於營利之意思，並著手實施，而因
    故無法高於購入之原價出售，最後不得不以原價或低於原價
    讓與他人時，仍屬販賣行為（最高法院93年度台上字第1651
    號判決要旨參照），查本案被告分別於如犯罪事實所示期間
    ，先後以1,000元、2,000元不等之價格，販賣海洛因13次、
    甲基安非他命3次許，時間非暫，且價格有1,000元、2,000
    元之差別，販售予各證人之次數亦異，時間、地點亦有不同
    ，容係因個人對毒品之需求不同而提供之，顯見被告有營利
    之意圖，亦堪認定，揆諸前揭說明，自應該當為販賣行為。
  (六)綜上，被告所辯上情，容係事後卸責之詞，均無足採，本件
    事證明確，被告販賣第一、二級毒品之犯行洵堪認定，應予
    依法論科。
三、論罪科刑：
  (一)按毒品危害防制條例第4條第1項所謂販賣行為，不以販入後
    復行賣出為必要，只要以營利意思之為目的，而有販入或賣
    出二者其一之行為，即足構成（最高法院90年度台上字第18
    98號、第2046號、第7030號判決意旨參照）。又海洛因、甲
    基安非他命依其成癮性、濫用性及對社會危害性之程度，已
    為毒品危害防制條例第2條第2項第1、2款規定列為第一、二
    級毒品，依法不得持有、轉讓、販賣。被告販賣第一級毒品
    海洛因予證人丁○○、乙○○、丙○○，及販賣第二級毒品
    甲基安非他命予證人乙○○，核其所為係犯毒品危害防制條
    例第4條第1、2項之販賣第一、二級毒品罪。又被告販賣第
    一、二級毒品前持有第一、二級毒品之低度行為，已為販賣
    第一、二級毒品之高度行為所吸收，均不另論罪。
  (二)按刑事法若干犯罪行為態樣，本質上原具有反覆、延續實行
    之特徵，立法時既予特別歸類，定為犯罪構成要件之行為要
    素，則行為人基於概括之犯意，在密切接近之一定時、地持
    續實行之複次行為，倘依社會通念，於客觀上認為符合一個
    反覆、延續性之行為觀念者，於刑法評價上，即應僅成立一
    罪。學理上所稱「集合犯」之職業性、營業性、收集性或成
    癮性等具有重複特質之犯罪均屬之，例如經營、從事業務、
    收集、販賣、製造、散佈、成癮性所致之行為等行為概念者
    是（最高法院96年度台上字第172號、95年度台上字第4686
    號、95年度台上字第1079號判決參照）。且立法上，以營利
    為構成要件之犯罪，通常具有反覆實施同一犯罪行為之特性
    ，因其本質乃多數行為之集合或一定行為之反覆實施，在立
    法上予以擬制，定為一罪。本案被告意圖營利，於密切接近
    之時、地，販賣第一級毒品海洛因、第二級毒品甲基安非他
    命多次，顯係出於反覆、延續販賣第一級毒品海洛因、第二
    級毒品甲基安非他命之單一行為決意至明，在行為概念上，
    其多次販賣海洛因、甲基安非他命之行為，各應評價認係實
    質上一罪之集合犯，僅成立一罪；且被告販賣毒品予證人丁○○等人之事實，未據檢察官分別具體敘明並舉證各次犯行
    之確切日期或時點，依證人等所述亦難查悉之，況彼此販售
    時間互有重疊，無以明確切割獨立，而在被告同一販毒營利
    之意圖之下，本不因買受對象不同而異其營利意圖，依檢察
    官所舉證據，難認被告犯意各別或何次犯行為另行起意，而
    為較不利被告之認定。公訴意旨認被告其先後分別販賣毒品
    予證人丁○○、乙○○、丙○○部分，彼此犯意各別，應予
    分論併罰，尚有未洽。又被告就犯罪事實一之(二)所示各次販
    賣第二級毒品部分，係以一販賣行為，連同第一級毒品同時
    、地販賣予證人乙○○，為想像競合犯，應從一重之販賣第
    一級毒品罪處斷。
  (三)被告前於94年間因違反毒品危害防制條例案件，經本院以94
    年度訴字第1796號判決判處有期徒刑8月確定，甫於95年8月
    31日縮短刑期執行完畢，有臺灣臺中地方法院檢察署刑案資
    料查註紀錄表及臺灣高等法院被告前案紀錄表在卷可按，其
    於有期徒刑執行完畢後5年內，故意再犯本件有期徒刑以上
    之罪，為累犯，除所犯販賣第一級毒品罪法定刑為死刑或無
    期徒刑部分，依刑法第64條第1項、第65條第1項規定不得加
    重外，其餘法定刑應依刑法第47條第1項之規定加重其刑。
  (四)按販賣第一級毒品罪之法定刑為「死刑或無期徒刑；處無期
    徒刑者，得併科1千萬元以下罰金。」，然同為販賣第一級
    毒品之人，其原因動機不一，犯罪情節未必盡同，或有大盤
    毒梟者，亦有中、小盤之分，甚或僅止於吸毒者友儕間為求
    互通有無之有償轉讓者亦有之，其販賣行為所造成危害社會
    之程度自屬有異，法律科處此類犯罪，所設之法定最低本刑
    卻同為「死刑或無期徒刑；處無期徒刑者，得併科1千萬元
    以下罰金。」，不可謂不重。於此情形，倘依其情狀處以較
    輕之徒刑，即足以懲儆，並可達防衛社會之目的者，自非不
    可依客觀之犯行與主觀之惡性二者加以考量其情狀，是否有
    可憫恕之處，適用刑法第59條之規定酌量減輕其刑，期使個
    案裁判之量刑，能斟酌至當，符合比例原則。本件被告先後
    多次販賣第一級毒品海洛因（販賣第二級毒品甲基安非他命
    部分已依想像競合犯，從一重之販賣第一級毒品罪處斷），
    無視國家對於杜絕毒品危害之禁令，其行為固屬不當，應予
    非難，然其販賣毒品對象僅為3人，而該等之人多有施用毒
    品之習慣，並非與其素不認識之初用毒品者，被告前後販賣
    毒品之數量，依其價錢估算，亦非至鉅，其犯罪之情節尚非
    至惡，被告僅因一時貪念，致罹重典，然相對於長期大量販
    賣毒品之大毒梟而言，其對社會治安及國民健康之危害顯然
    較小，從被告犯案情節觀之，倘仍遽處以法定本刑之最低刑
    度即無期徒刑，無異仍屬失之過苛而不盡情理，不免予人情
    輕法重之感，且難謂符合罪刑相當性及比例原則，更無從與
    大毒梟之惡行有所區隔，是其犯罪情狀相較於法定之重刑，
    在客觀上足以引起一般人之同情，情節尚堪憫恕，爰依刑法
    第59條之規定，對被告所犯販賣第一級毒品之犯行，酌量減
    輕其刑，並就與上開第(三)段所示加重部分，先加後減之。
  (五)爰審酌被告迭有施用毒品之前科，此有臺灣高等法院被告前
    案紀錄表存卷可按，其當知毒品不僅殘害施用者自身健康，
    且因施用毒品而散盡家財、連累家人，或為購買毒品鋌而走
    險者，更不可勝計，施用者導致精神障礙，性格異常，甚至
    造成生命危險之成癮性，而嚴重戕害國人之身心健康，販賣
    毒品危害社會甚鉅，暨審酌其販賣毒品之時間久暫及次數多
    寡，惟念及被告販賣海洛因、甲基安非他命實際所得非多，
    手段平和，然仍否認販賣毒品犯行，態度非佳，犯罪動機、
    目的非善、智識程度一般等一切情狀，量處如主文所示之刑
    示懲。起訴書雖就被告具體求處無期徒刑，褫奪公權終身，
    併科罰金300萬元之重典及請求諭知強制工作等語，然保安
    處分係對受處分人將來之危險性所為拘束其身體、自由之處
    置，以達教化與治療之目的，為刑罰之補充制度，本諸法治
    國家保障人權之原理及刑法之保護作用，其法律規定之內容
    ，應受比例原則之規範，使保安處分之宣告，與行為人所為
    行為之嚴重性，行為人所表現之危險性，及對行為人未來行
    為之期待性相當，司法院大法官會議釋字第471號解釋可資
    參照。查本件被告之犯罪行為值得非難，自不可取；惟本院
    衡酌被告等犯罪之動機、犯罪之情節，本案使用之手段平和
    ，犯罪所得不多，其行為表現之嚴重性、危險性應非達於無
    可容忍之程度，依憲法比例原則之規範，認本件量處被告如
    主文所示之刑，已足收懲儆之效，尚難推認被告有犯罪之習
    慣，或以之為業，未達須以保安處分預防矯治之程度，尚無
    施以強制工作之必要，諒其服刑完畢後得以儘速投入社會正
    當工作。是認對被告處以如主文所示之刑，已足收儆懲之效
    ，公訴意旨具體求處上開刑度暨諭知強制工作，毋寧過重，
    亦無另行宣告令入勞動處所強制工作之餘地，附此說明。
  (六)按毒品危害防制條例第19條第1項規定，犯該條例第4條至第
    9條、第12條、第13條或第14條第1項、第2項之罪者，其供
    犯罪所用或因犯罪所得之財物，均沒收之，如全部或一部不
    能沒收時，追徵其價額或以其財產抵償之。本規定所稱「追
    徵其價額」者，必限於所沒收之物為金錢以外之其他財物而
    無法沒收時，始應追徵其價額，使其繳納與原物相當之價額
    。如所得財物為金錢而無法沒收時，應以其財產抵償之，而
    不發生追徵價額之問題（最高法院93年台上第2743號裁判參
    照）。查被告販賣第一級毒品海洛因予證人丁○○、乙○○
    、丙○○分別獲取金錢3,000元（1,000元3次）、14,000元
    （2,000元7次）、3,000元（1,000元3次），合計所得20,00
    0元；及販賣第二級毒品甲基安非他命予證人乙○○獲取金
    錢6,000元（2,000元3次），共計所得26,000元；雖均未經
    扣案，然既為被告因犯罪所得之財物，仍均應依毒品危害防
    制條例第19條第1項之規定併予諭知沒收，如全部或一部不
    能沒收時，以其財產抵償之。
四、公訴意旨雖另以被告基於販賣第一、二級毒品之犯意，自96
    年12月某日起迄97年4月某日止，販賣海洛因給丁○○3、4
    、5次；自96年9月間某日起迄97年3月3日止，販賣海洛因約
    20次、甲基安非他命約10次予乙○○；自96年4月間某日起
    迄同年9月某日止，販賣海洛因約5、6、7、8次予丙○○。
    而認除本院認定之前開犯罪事實外，尚有於本院認定之犯罪
    事實所示期間以外之時間向被告購買毒品以及購買次數，亦
    涉有販賣第一、二級毒品之罪嫌。然按犯罪事實應依證據認
    定之，無證據不得認定犯罪事實，刑事訴訟法第154條第2項
    定有明文。而認定不利於被告之事實，須依積極證據，苟積
    極證據不足為不利於被告事實之認定時，即應為有利於被告
    之認定，更不必有何有利之證據，亦有最高法院30年上字第
    816號判例可資參照。經查：上開犯罪事實所示交易時間、
    地點、次數及金額，除據各該證人於警詢、偵查、審理中結
    證核對在卷，業如前述外，其餘部分所供期間彼此不同，次
    數不一，尚難認被告有於犯罪事實所示期間以外，販賣第一
    、二級毒品予各該證人之事實，亦無證據證明公訴意旨所指
    超出犯罪事實所示交易次數之交易情節究係為何，尚難僅憑
    證人於偵查中所為概略陳述部分，遽為不利被告之認定，而
    應依本院認定上開證人證述較屬一致，或再經於本院審理中
    結證確認之交易情節，而為較明確、有利被告如犯罪事實所
    示交易時間、次數之認定依據，是以，依現有事證尚無積極
    證據證明，被告有如起訴書所載除本院認定之犯罪事實所示
    犯行外之其他販賣第一、二級毒品之行為，檢察官之舉證未
    能證明之，本院復查無其他積極證據足資證明被告確有檢察
    官所指其他部分之販賣第一、二級毒品犯行，被告此部分被
    訴犯罪自屬不能證明，揆諸首揭法條及判例意旨說明，此部
    分本應為被告無罪之諭知，惟因此部分行為苟成立犯罪，與
    被告前揭經論罪科刑之販賣第一、二級毒品犯行部分有集合
    犯之實質上一罪關係，爰不另為無罪之諭知，附此說明。
據上論斷，應依刑事訴訟法第299條第1項前段，毒品危害防制條
例第4條第1項、第2項、第19條第1項，刑法第11條、第55條、第
47條第1項、第59條，判決如主文。
本案經檢察官己○○到庭執行職務。
中    華    民    國    97    年    11    月    26    日
                  臺灣臺中地方法院刑事第五庭
                      審判長法  官  鍾堯航
                            法  官  巫淑芳
                            法  官  吳崇道
上正本證明與原本無異。
如不服本判決應於收受判決後10日內向本院提出上訴書狀，並應
敘述具體理由；其未敘述上訴理由者，應於上訴期間屆滿後20日
內向本院補提理由書（均須按他造當事人之人數附繕本）「切勿
逕送上級法院」。
                            書記官  黃舜民
中    華    民    國    97    年    11    月    26    日
附錄本案論罪法條：
毒品危害防制條例第4條第1、2項：
製造、運輸、販賣第一級毒品者，處死刑或無期徒刑；處無期徒
刑者，得併科新臺幣 1 千萬元以下罰金。
製造、運輸、販賣第二級毒品者，處無期徒刑或 7 年以上有期徒
刑，得併科新臺幣7百萬元以下罰金。


司法院資訊處製作；財團法人民間司法改革基金會備份。
